【裁判字號】    90,台上,2092
【裁判日期】    901129
【裁判案由】    給付價金
【裁判全文】
最高法院民事判決                                九十年度台上字第二○九二號
    上  訴  人  戊○○
    訴訟代理人  陳建勳律師
    被 上訴 人  丁○○
                        指定送.
                甲○○
                丙○○
                乙○○
右當事人間請求給付價金事件，上訴人對於中華民國九十年六月二十日台灣高等法院
第二審更審判決（八十九年度重上更(二)字第一六七號），提起上訴，本院判決如左：
    主  文
上訴駁回。
第三審訴訟費用由上訴人負擔。
    理  由
本件上訴人主張：被上訴人分別向訴外人「地主」周郁成等人（下稱「地主」）及伊
購買坐落基隆市○○段暖暖小段二六六至二七一地號土地上之「錢龍福邸」大廈Ａ棟
三樓、六樓及七樓房屋及其基地所有權應有部分（下稱系爭房地）。被上訴人丁○○
購買之房屋總價為新台幣（下同）二百六十四萬元，土地總價為三百六十九萬元，詎
合計僅繳交二百五十一萬元，尚餘四百零九萬元未付；被上訴人乙○○購買之房屋總
價為二百六十七萬二千元，土地總價為四百萬八千元，尚欠尾款十萬元未付；被上訴
人丙○○、甲○○合買之房屋總價為二百九十四萬四千元，土地總價為四百四十一萬
六千元，合計僅繳交二百八十八萬元，尚餘四百四十八萬元未付。屢經催繳價金未果
等情，爰本於買賣契約暨民法第二百六十九條第一項規定，求為命被上訴人丁○○、
乙○○、及丙○○、甲○○依序給付價金四百零九萬元、十萬元、四百四十八萬元及
各自訴狀繕本送達翌日起加付每日以千分之一計算滯納金之判決。
被上訴人則以：上訴人已概括承受訴外人錢龍建設股份有限公司（下稱錢龍公司）未
完工之系爭工程，錢龍公司製作之銷售廣告圖自為買賣契約之一部分。上訴人未依廣
告圖示施作前庭花園，將前庭花園建於騎樓上，且於法定空地上設置汽車昇降機，將
防空避難室劃設停車位出售，業經基隆市政府核定為違章建築，並經部分拆除，系爭
房屋自屬顯有重大瑕疵等詞，資為抗辯。又系爭房地因上開不能補正之前庭花園暨停
車位之瑕疵，經鑑定後其價值每戶依序減少一百十三萬一千零九元、一百十九萬二千
五百零六元、一百七十七萬五千四百九十九元。被上訴人丁○○、甲○○、丙○○以
上訴人未依債之本旨履行為由，解除系爭買賣契約，並以反訴請求上訴人給付被上訴
人丁○○二百七十九萬六千一百四十九元本息、甲○○、丙○○一百十四萬元本息。
被上訴人乙○○則以上訴人債務不履行為由，以反訴請求上訴人賠償其所受損害一百
五十四萬三千二百元本息之判決。（關於反訴部分，被上訴人乙○○請求超過一百零
三萬一千零九元本息、被上訴人丁○○超過二百六十七萬三千九百五十九元本息部分
，業經原審前審更(一)判決被上訴人敗訴，被上訴人對之未聲明不服；又原審更審更(二)
判決駁回被上訴人乙○○反訴請求超過九十九萬二千五百零六元本息部分，被上訴人
乙○○對之亦未聲明不服）。
原審依審理結果，以：系爭建物原由訴外人錢龍公司出資與「地主」合建，被上訴人
分別向錢龍公司訂購，嗣錢龍公司因財務困難乃於民國八十一年十二月一日與「地主
」及上訴人達成協議，將合建之權利義務轉讓予上訴人，由上訴人繼續興建。上訴人
再分別於八十二年二月間與被上訴人訂立系爭房屋預定買賣契約，同年十二月間取得
使用執照，土地所有權應有部分業已分別移轉予被上訴人以及被上訴人尚有上開尾款
未付等情，有合建解除契約協議書、土地房屋預定買賣契約、土地及建物所有權狀暨
使用執照等件為憑，復為兩造所不爭，堪信為真實。然則被上訴人主張系爭建物有上
開重大不能補正之瑕疵，則為上訴人所否認，並以其係按受讓時之現狀興建建物，並
未概括承受錢龍公司與被上訴人間之買賣契約等詞置辯。查上訴人原為錢龍公司業務
部經理，被上訴人向錢龍公司購買系爭預售屋時，因信賴上訴人提示之錢龍公司製作
之廣告圖及其內容所示系爭建物之格局與品質而予購買等情，已據被上訴人提出上訴
人所不爭之名片、收據及廣告圖為證，則該廣告圖示及說明，應認屬原買賣契約之一
部分，出賣人負有交付符合該廣告圖所示品質房屋之義務。此外，上訴人並未舉證證
明兩造新訂系爭買賣契約時，被上訴人明知系爭大樓之前庭花園占用騎樓地、無合法
停車位以及汽車升降機違法占用法定空地，而仍同意上訴人僅需按受讓時之現狀興建
系爭房屋之情事，則上訴人辯稱原廣告圖並非系爭買賣契約內容，其應僅就承接系爭
大樓之現況（按已興建至五樓底板）負責，洵非可取。玆原廣告圖及其說明既仍屬系
爭買賣契約之一部分，上訴人自應受其拘束。再查系爭大樓現有前庭花園面積狹小，
僅種植些許樹木，四周建有圍牆相隔，占用騎樓地面積達九六‧五三平方公尺，為違
章建築又影響公眾行人交通安全，其中部分圍牆業經基隆市政府工務局拆除等情，有
勘驗筆錄、違建拆除通知單、鑑定報告書為憑，並經證人即基隆市政府工務局建管課
技士詹政市證稱屬實，核與廣告圖所書系爭大樓前應有寬敞前庭花園，綠意盎然，花
木扶疏云云者迥然有異。上訴人復未能舉證證明被上訴人已同意接受上開前庭花園現
狀，則被上訴人主張上訴人此部分之給付不符債務本旨，堪予採信。又查系爭大樓地
下室於申請建造執照時並未規劃為合法停車位，依建築技術規則第一百四十二條規定
，該地下室僅能作為儲藏室、防空避難室之用，非經辦理建築物用途變更且符合建築
法及建築技術規則等相關規定，不能規劃為停車位使用等情，亦有建造執照、基隆市
政府工務局函可稽。而因錢龍公司在興建之初即未規劃停車場，且容積率已全部使用
完畢，無任何空地可供規劃，至上訴人所出售之車位因不合法又無從補正，暨系爭停
車場之汽車升降機因設置於法定空地上為違章建築，經基隆市政府工務局查報核定拆
除，隨時有被拆除之虞，若遭拆除車輛將不能出入地下室等情，亦有基隆市政府工務
局函及證人詹政市證詞可稽，且為上訴人所不否認。又系爭建物經扣除「停車位」、
「前庭花園」所減損之價值，以及「主建物」於失去「停車位」「前庭花園」後所剩
「陽春公寓」之價值，經中華徵信所企業股份有限公司（下稱中華徵信公司）參酌系
爭廣告圖、買賣契約、同一地區一般住宅大樓庭園設計、八十一年間合理之市場價格
、停車位之建築成本暨其他十七個工地之市場交易行情所為鑑定結果，暨經斟酌系爭
各停車位之價值為七十萬元等情，應認被上訴人丁○○、乙○○、及丙○○、甲○○
所購系爭建物減少之價值分別為一百零三萬一千零九元、一百零九萬二千五百零六元
、一百六十七萬五千四百九十九元。是以上開重大瑕疵已使系爭建物顯然減少及欠缺
契約預定之效用及價值，又不能補正，被上訴人自得拒絕給付價金，行使契約解除權
，或請求上訴人負債務不完全履行之損害賠償責任。從而被上訴人丁○○及丙○○、
甲○○據以解除契約，反訴請求返還已付價金及代辦費、墊繳房屋契稅、滯納金各分
別於二百六十七萬三千九百五十九元、一百十四萬元本息範圍內為有理由，應予准許
。上訴人依買賣契約請求被上訴人丁○○、甲○○、丙○○給付價金尾款及滯納金，
即屬無據，應予駁回。被上訴人乙○○反訴請求上訴人賠償上開減損價值之損害，經
扣除尚積欠上訴人之房屋尾款十萬元，於九十九萬二千五百零六元本息範圍內，亦屬
有據，而被上訴人乙○○應給付之價金尾款十萬元既經抵銷，上訴人此部分本訴之請
求，即屬不應准許等語，為其心證之所由得，並說明上訴人其餘主張及聲明證據不予
斟酌之理由。查系爭大樓前庭花園設置為全體住戶同意美化環境設置供整棟大樓住戶
共同使用，非一樓獨立使用等情，為上訴人所自承（見原審更(二)卷，第四五頁），是
以前庭花園自不能排除於系爭買賣契約之外。從而原審本於上開見解就本訴部分，維
持第一審所為上訴人敗訴之判決，駁回上訴人之上訴；就反訴部分，將第一審所為命
上訴人給付被上訴人乙○○超過九十九萬二千五百零六元本息之反訴部分判決廢棄，
改判駁回被上訴人乙○○此部分反訴之請求，其餘部分維持第一審所為上訴人該部分
反訴敗訴之判決，駁回其上訴；維持第一審所為命上訴人給付被上訴人甲○○、丙○
○一百十四萬元本息反訴部分之判決，駁回上訴人此部分之上訴；暨就被上訴人丁○
○於原審所提反訴部分，命上訴人給付被上訴人丁○○二百六十七萬三千九百五十九
元本息。經核於法洵無違誤。上訴論旨，指摘原審採證、認事暨解釋契約之職權行使
為不當，求予廢棄原判決不利於己部分，非有理由。
據上論結，本件上訴為無理由。依民事訴訟法第四百八十一條、第四百四十九條第一
項、第七十八條，判決如主文。
中      華      民      國     九十     年     十一     月    二十九    日
                              最高法院民事第五庭
                                  審判長法官  朱  錦  娟
                                        法官  顏  南  全
                                        法官  蘇  達  志
                                        法官  許  澍  林
                                        法官  陳  碧  玉
      右正本證明與原本無異
                                              書  記  官
中      華      民      國     九十     年     十二     月      七      日


司法院資訊處製作；財團法人民間司法改革基金會備份。
